臺灣臺中地方法院刑事判決　95年度訴字第3570號
公　訴　人　臺灣臺中地方法院檢察署檢察官
被　　　告　丁○○
選任辯護人　李淑女律師
　　　　　　陳鴻謀律師
被　　　告　戊○○
選任辯護人　何崇民律師
　　　　　　林錦隆律師
被　　　告　甲○○
選任辯護人　林道啟律師
上列被告因貪污治罪條例等案件，經檢察官提起公訴（95年度偵
字第14236、15498、20331號），本院判決如下：
    主    文
丁○○、戊○○、甲○○均無罪。
    理    由
一、公訴意旨略以：被告丁○○係臺中縣神岡鄉前鄉長 (民國95
    年3月間卸任)，被告戊○○係該鄉公所前民政課長 (93年間
    退休)，被告甲○○則係該鄉公所民政課前村幹事 (現任該
    鄉公所民政課課員)，3人均係依據法令從事公務之人員 (依
    地方制度法第20條、第57條規定辦理事務，且均屬修正刑法
    第10條第2項第1款前段所定依法令服務於地方自治團體所屬
    機關而具有法定職務權限者)，渠等均明知機關執行歲出分
    配預算，應切實執行 (臺灣省各機關預算執行辦法第9條，
    且依同法第51條規定，縣市及鄉鎮縣轄市對於年度預算之執
    行，準用本辦法之規定。)，且應按經費支用之實際狀況逐
    級考核 (預算法第61條，依同法第96條規定，地方政府於法
    律未定前準用之。)。竟共同基於行使登載不實公文書、圖
    利自己及他人之犯意聯絡，利用該鄉每年常有舉辦以公務考
    察附帶旅遊、休閒方式，招待該鄉公所一級主管及各村村長
    之機會，於92年8月下旬某日間，已知作業時間不足，且未
    事先聯絡任何參訪單位，亦未取得任何參訪單位之同意配合
    ，即由丁○○與戊○○2人自行討論後，仍決定招待該鄉各
    村村長及鄉公所各課、室、隊、所等一級主管，赴北部地區
    及宜蘭縣旅遊。並以配合內政部推行多元化葬法示範公墓計
    畫及更新該鄉喪葬設施為借口，由戊○○指示甲○○簽由鄉
    長丁○○核可，規劃於同年9月18日至20日，由公費招待赴
    北部地區及宜蘭縣旅遊，並由鄉長丁○○指定該鄉各村村長
    及鄉公所各課、室、隊、所等一級主管參加，戊○○並告知
    甲○○，公墓業務觀摩部分有無聯絡宜蘭縣宜蘭市公所 (下
    稱宜蘭市公所)都無所謂等語。後甲○○因深覺不妥，乃自
    行決定以公文連繫宜蘭市公所，惟宜蘭市公所之復函及該公
    所主辦人員 (己○○)於電話中均已明確表示，宜蘭市公所
    並無示範公墓及納骨塔，建議神岡鄉公所更改觀摩地點，甲○○遂將此事告知戊○○再轉告知丁○○。詎料丁○○、戊○○2人均已明知無法進行公墓參訪，仍繼續基於上開圖利
    自己及他人之犯意聯絡，指示甲○○以辦理公墓業務觀摩經
    費所屬之一般事務費名義，繼續辦理免費招待旅遊事宜，將
    此不實事項登載於公文書上，用以行使而進行公告、招標、
    決標、簽約等程序，並於同年9月18日上午準時成行，由戊○○親自帶隊，甲○○亦隨隊出發，丁○○則另搭乘鄉長專
    車於是日晚間，前往宜蘭縣太平山會合，共計參加人數為33
    人 (參加名單30人，有人未克前往，有人攜眷參加)。翌日
    即同年9月19日上午約7、8時許，丁○○、戊○○因事先行
    離隊，其餘之人則繼續其他旅程，且於同年9月20日旅遊完
    畢，以此方式圖利自己及同次參加之人，計每人可獲得免支
    付旅遊費用為6388元 (總計費用共21萬0810元)。並於事後
    由甲○○簽文，偽稱「宜蘭市公所公務繁忙，未能引導本所
    參訪人員，本所依合約書第15 條規定，經家文旅行社 (本
    次旅遊之承辦廠商)同意，取消觀摩該公所公墓業務，餘行
    程皆依合約規定辦理」等語而完成驗收，並支付家文旅行社
    新臺幣 (下同)17萬3000元，且送審計機關完成審核程序，
    足生損害於神岡鄉公所預算之執行及經費核銷之正確性。因
    認被告3人，均係犯貪污治罪條例第6條第1項第4款之圖利、
    刑法第216、第213條行使公務員登載不實等罪嫌。
二、本案公訴人認被告等三人涉犯上開罪嫌，無非以下列證據為
    據：(一)被告甲○○係於92年8月25日才上簽呈，承辦本次
    旅遊業務，隨即展開招標、投標、開標、簽約等工作，並應
    於同年9月18日前完成所有工作，時間緊迫，被告戊○○並
    事先告訴被告甲○○，有無連繫宜蘭市公所都無沒謂等語，
    業據被告甲○○坦承在卷。而該鄉公所幾乎每年都會舉辦業
    務觀摩，91年間是往南走，92年是往北走，參加人員清一色
    係各村村長及該鄉公所之一級主管，本即帶有招待旅遊而不
    當圖利自己及他人之疑義，惟其等仍稍有從事不成比例且時
    間甚短之業務觀摩活動。此次，即92 年間之業務觀摩，不
    僅被告丁○○、戊○○均未事先查知宜蘭市公所是否有公墓
    業務可供觀摩或請承辦人員事先查明，被告戊○○甚至稱出
    發前尚不知前往宜蘭地區之那個公墓觀摩，且自稱於宜蘭市
    公所明確答覆拒絕之意後，將此狀況報告鄉長即被告丁○○
    後，仍共同決定繼續辦理等語，則被告等人自始即具有從事
    純粹旅遊之心態。(二)再觀其旅遊行程之規劃，3天之行程
    ，公墓觀摩業務僅佔1小時又10分鐘 (自13：20分起至14：
    30分止)，還包括在觀摩完畢後，從宜蘭市出發趕到蘇澳鎮
    的白米木屐村的坐車時間，去參加14：30分開始的「宜蘭地
    方鄉土文化研習」，估計宜蘭市到蘇澳鎮白米木屐村，以人
    數眾多互相等待容易耗時及車程所需，時間花費起碼30分鐘
    ，再扣掉人多嘴雜、互相等待，吃飯也不可能1小時即能完
    成，還有從羅東鎮到宜蘭市觀摩所需的車程，即已顯見不可
    能有完成公墓觀摩的時間。益見所謂的公墓業務觀摩，只是
    藉口，而實係圖利自己及他人，對政府機關有不良之示範。
    此外，出發後，即沒有人在車上談及取消公墓業務觀摩活動
    或該業務內容，亦無所謂之相關會議，參加人員連業務不相
    干之人也參加，顯見本次純屬招待旅遊，亦與證人乙○○即
    主辦之家文旅行社業務負責人、證人周美卿、陳麗寬、林章
     一、王秋生、王正堯、陳東璧、鄭金鐘、張聰敏、江炳煌
    、陳火炎、劉定國、陳金地、陳來好、張清三、王棠、呂
    秋華、張貴義、梁益明、丙○○、陳泳春、劉醇應等人於偵
    查中證述之情節不相違背。(三)復有該鄉92年度公墓業務觀
    摩全卷資料正本、公告資料、活動計畫、活動行程、報價單
    、採購投標須知、驗收紀錄、宜蘭市公所及宜蘭縣立殯葬管
    理所公函影本、參加人員名冊、該鄉92年度總預算書1本等
    在卷可稽。
三、按犯罪事實應依證據認定之，無證據不得認定犯罪事實，刑
    事訴訟法第一百五十四條第二項定有明文。此所謂認定犯罪
    事實之證據，無論其為直接或間接證據，均須達於通常一般
    人均不致有所懷疑，而得確信其為真實之程度，始得據為有
    罪之認定，若其關於被告是否犯罪之證明未能達此程度，而
    有合理性懷疑之存在，致使無法形成有罪之確信，根據「罪
    證有疑、利於被告」之證據法則，即不得遽為不利被告之認
    定（最高法院二十九年上字第三一Ｏ五號、四十年台上字第
    八十六號、七十六年台上字第四九八六號判例參照）。再按
    貪污治罪條例規定之圖利罪，要必有為自己或第三人圖得不
    法私利之意思，表現於行為，始克相當，而有無此項犯意，
    又須依證據認定之，不得僅以處理事務行為失當之結果，使
    人獲得不法私利，據以推定該公務員即有圖利他人之犯意（
    最高法院八十九年度台上字第一五二○號判決參照）。訊據
    被告等三人均否認有何圖利及行使公文書不實登載罪，均辯
    稱：其等依法辦理公墓觀摩業務等語。被告丁○○另辯以：
    雖該活動第二天下午之觀摩行程突然被取消，其並不知情，
    事後驗收其亦未核章，亦不知情等語；被告戊○○：之所以
    未能與宜蘭市公所取得最後聯繫乃是其與承辦人甲○○之溝
    通失誤所致，而第二天之公墓觀摩行程並非其所取消的，其
    於第二天一早即因其母病危而與被告丁○○一同返回神岡鄉
    ，不知參加人員會取該觀摩行程，至於該驗收紀驗其事後知
    道後，亦請被告甲○○如實記載取消觀摩，並無不實可言等
    語；被告甲○○則辯以：其均依戊○○之指示辦理等語。
四、經查：
(一)、辦理公墓業務觀摩之依據
　　　依本院函調之檔案資料所示台中縣神岡鄉公所更新第一公
  　　墓業務於九十一年間前即開始規畫實施，其所提之神岡鄉
    　第一公墓多元化葬法示範公墓更新計畫，實施項目為多元
      化葬法公墓，經內政部初審結果為：本案符合殯葬管理條
      例之多元化公墓，擬請執行單位說明計畫內容、示意圖、
      單價分析、執行進度，並列為備選計劃。有台中縣神岡鄉
      公所九十六年一月十六日函覆本院之辦理多元化葬法示範
      公墓之相關資料檔案卷證可參（見該案卷９２年１月２日
      卷）。且台中縣神岡鄉於九十二年度總預算中將公墓喪葬
      業務，列為預算科目: ３款１項７目，計畫內容：依上級
      政府改善喪葬設施政策辦理本鄉公墓遷葬更新及維護工作
      ，實施進度：自民國九十二年一月一日起至九十二年十二
      月三十一日止，預期成果：達成公墓公園化現代化目標，
      提昇公墓使用效益，該筆辦理公墓業務觀摩經費新台幣二
      十萬元則被列為一般事務費（７），有該鄉九十二年度總
      預算書附卷可考（見該總預算書第４９、５０頁）。可見
      辦理公墓業務觀摩係該鄉既定之業務，且應於九十二年一
      月一日起至同年十二月三十一日止間執行該項業務。
（二）公墓業務觀摩之辦理時間、流程、參加人選及觀摩時間之
      長短
　１、被告甲○○於偵查中供稱：旅遊最早運作的時間，其不知
  　　道，其上簽呈時間在（９２年）８月１５日，戊○○跟其
    　講過後才上簽呈的等語（見９５偵字第１４２３６號第１
      ２頁）；被告戊○○於偵查中供稱：「（示範公墓觀摩，
      何時討論行程？）大約在８月２５日甲○○上簽呈之前半
      個月以上」等語（見同上偵卷第１５頁）。再比對被告甲○○於９２年８月２１日所製作之簽呈略以：「主旨：本
      所配合內政部推行多元化葬法示範公墓計畫以更新本鄉喪
      葬設施，擬邀請各村村長及本村各課室隊所主管觀摩宜蘭
      縣宜蘭市公墓業務，作為本鄉推展多元化葬法示範公墓計
      畫之參考，並藉此觀摩使各村長瞭解公墓更新之優點及協
      助宣導以減少推行之阻力，可否？請核示。說明：檢附本
      所九十二年度公墓業務觀摩活動計畫及概算表各乙份於後
      。擬辦：俟奉鈞長核可後，請總務辦理，所需經費擬由九
      十二年度三、一、七－三業務費用項下支應。該簽於九十
      二年八月二十二日經鄉長丁○○批示核可」（該簽見調查
      局卷證據二）。從而可知，神岡鄉公所作業辦理前往觀摩
      宜蘭市公墓業務應於９２年８月２１日之前，距９２年９
      月１８日前往觀摩，尚難認作業時間不足。
  ２、之後，被告甲○○於同年８月２５日簽呈略以：「主旨：
      為辦理本所九十二年度公墓業務觀摩活動，擬成主評選小
      組五至七人，可否？請核示。鄉長丁○○於同年８月２７
      日批示指派林主任秘書、王秘書、陳課長、姚課長、洪課
      長擔任評審委員。」（該簽見調查局卷證據二）；其後，
      總務科課員陳麗寬於９２年８月２８日簽，擬上傳政府資
      訊上網辦理招標，經主任秘書林俊男代鄉決行，於９２年
      ９月１日上網公開招標，履約期限為９２年９月１８、１
      ９日及２０日，於９２年９月９日１７時截止收件，有該
      簽及第一次或以上中文公開取得報報價單或公告完成、資
      料等附卷（見調查局卷證據二）；復於９２年９月１０日
      上午１０時，在神岡鄉公所二樓會議室就家文及中領旅行
      社所提出之企畫書等為評審，經評定為家文旅行社為承辦
      之旅行社，課員陳麗寬並於該日下午三時五分簽呈准由家
      文旅行社有限公司承做九十二年公墓業務觀摩及簽合約，
      神岡鄉公所並於同年９月１５日與家文旅行社簽約九十二
      年度公墓業務觀摩案合約書等情，有標單、廠商資格、企
      劃書、會員證、旅行業執照、營利事業登記證、投、開標
      、簽及合約書等附卷可查（見調查局卷證據二）。從以上
      簽辦流程可知該所辦理九十二年度公墓業務觀摩活動，未
      見有何違法之處。
　３、按行政機關行使國家之行政權，一方面須受法規之羈束，
      一方面須適應社會千變萬化之複雜事態，在其職權行使之
      範圍內，基於自由主觀之認識，不得不有其適法或適當之
      裁量或衡量，是即所謂行政裁量；而行政裁量其須受法規
  　　羈束者，為羈束裁量，其無法規依據所為行政權之行使者
    　為自由裁量。查，神岡鄉公所於９１年至台東縣卑南鄉公
      所觀摩公墓業務，活動經費為９萬９千６百元，參加人員
      為該鄉各村長，活動日期為９１年１１月２０、２１及２
      ２日，活動行程為第一天：神岡鄉○○○○道國光－美濃
      原鄉緣紙傘文村－午餐－南迴風光－台東縣卑南鄉公墓業
      務觀摩－晚餐，第二天：早餐－關山鎮自行車行－高台茶
      園－午餐－三仙台風景－晚餐，第三天：早餐－初鹿牧場
      －南迴風光－午餐－國道風光－神岡－晚餐，有該所九十
      五年十二月二十日六函覆之９１年度公墓業務觀摩活動資
      料在卷可參（參本院卷）；而９２年度公墓業務觀摩活動
      ，活動經費為２０萬元、參加人員為該公所科室主管及各
      村長，活動行程亦為三天，公墓觀摩業務時間則為１小時
      又１０分鐘 (自１３：２０分起至１４：３０分止）。則
      以９１、９２年度之觀摩業務比較，在活動行程之時間上
　　　相同，觀摩公墓業務之時間亦大致相當，但９２年度之經
  　　費明顯比９１年度多，參訪人員增加應屬合理，且參加該
    　９２年度觀摩活動之人證述略以：【證人丙○○證稱：「
      （九十二年的時候，神岡鄉擔任何職？圖書館管理員。我
      負責圖書館的業務，神岡鄉公所辦理活動時的宣導。）、
      （你的業務與公墓觀摩活動有何關連？當時需要我們這些
      主管與村長在觀摩過程裡可以溝通，避免產生反感。）」
　　　等語（見本院九十六年一月二十六日審判筆錄）、王堂
  　　於偵查中證稱：其為神岡鄉公所之機要秘書，參加乃因為
    　鄉長丁○○說要推行樹葬等，各科室業務上有需要互相配
      合等語（見９５年度偵字第１４２３６號第５６頁）、梁
　    益明於偵查中證稱：其神岡鄉公所所屬之托兒所所長，參
      加乃因為這是整個鄉鎮的事，各主管都是鄉務會議的成員
      ，其也是該成員之一等語（見同上偵卷第５８頁）、證人
      陳麗寬證稱：其當時為總務，參加之原因乃公所各課室有
      辦理活動，依公所的慣例各課室都會支援參加等語（見調
      查局卷證據一）、被告丁○○供稱：因為公墓是供１６個
      村民使用，所以邀請１６個村村長前往觀摩，另外因為神
      岡鄉公所沒有那麼多經費可以讓各課室主管單獨與村長有
      溝通的機會等語（見同上卷）】再參以一鄉公所所屬的科
      室其實並不多，涉及至全鄉之事務，各科室互為支援應屬
      常態，從而從鄉的人力配置角度以觀上揭參加人員，尚屬
      合理。再者，該鄉公所二個年度（９１、９２年）之觀摩
      活動大致相同，二次之預算亦均係由鄉公所編列後送鄉民
      代表會審議通過後，交鄉公所執行，本次之觀摩活動依該
      預算書所載關於前揭辦理公墓業務觀摩經費一事，預算單
      價係二十萬元，其餘之參加觀摩之人員、觀摩之方式、觀
      摩之久暫、觀摩之地點，均未規定，或加註使用方法，依
      上揭說明，本院認既無相關法令可資依循，上開情形應屬
      首長自由裁量之範圍，至於適當與否應由行政機關本諸行
      政一體加以糾正、改進或行政處分，惟９２年與９１年度
      之公墓業務觀摩活動方式相仿，但未見相關行政單位予以
      指摘，９２年度援例辦理，在作為上似無不妥。故而公訴
      人指摘公墓觀摩，91年間是往南走，92年是往北走，參加
      人員清一色係各村村長及該鄉公所之一級主管，是否適當
      應由上級行政機關或相關權責單位，依法予以糾正或促其
      改進，甚或函示明確之，以上揭情形即推論本件即帶有招
      待旅遊而不當圖利自己及他人之疑義，尚屬遽斷。至於公
      訴人另以：此次，即９２年間之業務觀摩，僅一時又十分
      鐘，還包括在觀摩完畢後，從宜蘭市出發趕到蘇澳鎮的白
      米木屐村的坐車時間，去參加14：30分開始的「宜蘭地方
　    鄉土文化研習」，估計宜蘭市到蘇澳鎮白米木屐村，以人
      數眾多互相等待容易耗時及車程所需，時間花費起碼30分
      鐘，再扣掉人多嘴雜、互相等待，吃飯也不可能1小時即
      能完成，還有從羅東鎮到宜蘭市觀摩所需的車程，即已顯
      見不可能有完成公墓觀摩的時間等語。惟證人乙○○於偵
      查中證稱：時間是其大概抓的，公所招標人員有跟其說排
      在第二天下午吃完飯的時侯，時間大概二個小時，可以伸
      縮調整，至於第二天午餐排定在羅東，公墓觀摩在宜蘭市
      ，然後再至白米木屐村，乃是其旅行社的排定行程，會以
      搭配的廠商為主，例如餐廳業者，所以當天排定要去羅東
      吃飯，與其配合之宜蘭市餐廳，無法達到公所的要求，所
      以才會排定羅東吃飯等語，於本院審理時亦證稱：時間可
      以伸縮調整，而第二天因為觀摩活動在宜蘭縣市附近，我
      們有告訴主辦單位說下午觀摩活動行程會調整等語，換言
      之，觀摩活動於第二天午餐及觀摩活動後可以伸縮調整下
      一站之行程。公訴人以公墓業務觀摩活動之上開行程表之
      時間推論不可能有完公墓觀摩之時間，尚嫌遽斷。
（三）聯絡及取消公墓業務觀摩活動
　１、證人甲○○證稱：「（九十一年的時候辦理過台東縣卑南
  　　鄉公墓業務之模式？就是到該地的納骨塔參訪，由代理鄉
    　長接待。）、（戊○○指示的內容？就是前往宜蘭市公所
      所轄的公墓辦理觀摩）、（你有無與宜蘭市公所取得聯繫
      ？有。）、（何時以何方式？我是以電話聯繫。詳細時間
　    忘記了，應該是戊○○指示我辦理沒有多久。我總共聯絡
      一次或是兩次而已。）、（宜蘭市公所如何回應？他們回
　　　應我他們沒有示範公墓或納骨塔，建議我們到其他地方觀
  　　摩。我記得他們有說其他地點，但是時間太久，忘記了
　    。）、（曾先生是否在電話裡建議你們去參訪圓山福園？
      忘記了，但是他有建議其他地方。）、（你有在繼續跟他
　    所稱的其他地方聯繫？私人墓園不需要聯繫。）、（你有
      跟戊○○說要去參訪私人墓園？有。）、（戊○○對於參
      訪私人墓園有何表示？當下沒有表示。只說繼續辦理。）
      、（為何當時【按係指９２年９月１０日發公文給宜蘭市
      公所】沒有確定地點？當初我報告課長後，他交代我繼
    　續辦理，但是他沒有指示我要參訪宜蘭市公所的哪個地點
      。宜蘭市承辦人員曾先生有提議私人經營的墓園，因為私
      人墓園全天開放，所以不需要先聯繫。）、（與宜蘭市公
      所聯繫一至兩次的時候，都沒有談到要觀摩哪個公墓嗎？
　    宜蘭市公所說它們只有一個亂葬崗，沒有示範公墓、納骨
      塔。所以課長指示我繼續辦理宜蘭公墓業務，並沒有交代
      我是要去哪個地方觀摩，所以依據常理，我認為課長是要
    　負責聯繫，另前有報告，去私人墓園觀摩並不須先聯繫。
      ）」等語（見本院九十六年一月二十六日審判筆錄）。再
      者，被告即證人甲○○於九十二年九月十日以神鄉民字第
      ０９２００１５８０２號簽由被告戊○○決行函宜蘭市公
      所，定於民國九十二年九月十九日下午前往觀摩，宜蘭市
      公所於九十二年九月十六日接獲該函，並表示：因考量該
      市公墓屬一般傳統公墓，未完成規畫，規不適合觀摩，又
      該鄉（神岡鄉）於９２年９月１９日到訪，函復恐其未能
      及時接獲，乃由前任承辦人己○○先生先行與該鄉業務承
      辦人呂明丸（應係凡）電話聯繫，建議其洽商本縣殯葬管
      理所提供員山鄉予以觀摩，故於９２年９月１９日是日，
      該即未至本所觀摩等語，分別有上開發文及９５年３月３
      １日宜蘭市公所函各一份附卷可參，及宜蘭縣立殯葬管理
      所函以：本所為公共場所民眾可自由進出，九十二年九間
      台中縣神岡鄉公所是否私下入園參觀請逕洽詢該單位等情
      ，亦有該九十三年六月十七日該所函一紙附卷。由以上證
      人甲○○及函示交互比對可知：１、被告甲○○於選定旅
      行社當天下午即發函宜蘭市公所，排定九十二年九月十九
      日下午前往觀摩，且由被告戊○○決行發文，則被告戊○○苟無前往宜蘭市公所觀摩公墓之意，大可延後發文，甚
      或積壓公文，惟該公文係於於當日即９２年９月１０日發
      出，有被告甲○○提出之發文登記附卷可稽，而印證被告
      戊○○於調查局供稱：「承辦人甲○○在本活動聯繫時，
      就有向我回報宜蘭市公所僅有一般公所墓，並無示範公墓
      可供觀摩，當時我指示他，不一定要看示範公墓，也可以
      看一般公墓，與我們計畫辦理的多元化葬法示範公墓作一
      比較，讓各村村長瞭解及獲得認同，所以我就指示甲○○
      繼續辦理該活動。」等語則可資採信（見調查局證據一）
      。顯見被告戊○○與甲○○均知要前往宜蘭市公所觀摩公
      墓業務，惟被告戊○○意在使被告甲○○繼續完成相關手
      續，但被告甲○○則認其聯繫工作已完成，若尚有聯繫之
      事，應由被告戊○○處理，從而對於至宜蘭市公所觀摩公
      業務一事產生不同之認知，致觀摩公墓之地點發生齟齬，
      亦可見神岡鄉公所辦事鬆散未能克盡職責，屬重大的行政
      瑕疵。至於公訴人另以被告甲○○供以：被告戊○○並事
      先告訴被告甲○○，有無連繫宜蘭市公所都無所謂等語，
      然遍查卷證資料並無該句，應係：本來課長戊○○告訴我
      即甲○○，發不發公文給宜蘭市公所都無所謂等語（見偵
      查卷第十一頁）之誤，然被告甲○○於九十二年九月十日
      即簽呈發文給宜蘭市公所並由被告戊○○決行，可見被告
      戊○○意在要被告甲○○繼續辦理，否則被告戊○○亦無
      須速於決行該發文給宜蘭市公所的函文，更可從被告甲○○於提及該句時其下並稱：「但我覺得不妥當，才特地發
      公文給宜蘭市公所，說我們要去公墓參訪，我也希望真的
      去，但覺得有點在作假，但不敢妄加揣測，後來我有打電
      話給宜蘭市公所的曾先生聯繫，他說宜蘭市公所沒有示範
      公墓，也沒有納骨塔，建議我們更改地點，我向課長戊○○報報告，他仍然交待我繼續辦理」等語得到印證，更可
      徵被告戊○○、甲○○二人，對於觀摩公墓業務一事，確
      實產生不同之認知。
  ２、證人林章一（神岡村村長）證稱：課長林瑛昌在車上，於
      隨車小姐介紹完行程後，課長林瑛昌有說明三天二夜旅遊
      的點，說是要採行樹葬，要到宜蘭公墓觀摩，是約在通過
      苗栗時講的，簡單介紹，沒有說很多等語（見偵查卷第二
      十八、二十九頁）、證人江炳煌（三角村村長）證稱：在
      車上一出發就有說要去參觀宜蘭的樹葬等語（見偵查卷第
      四十頁）、證人陳火炎（山皮村村長）證稱：好像課長戊○○在車上有介紹公墓業務，說是要去那裏觀摩等語（見
      偵卷第四十一頁）、證人張清三（岸裡村村長）證稱：戊○○有給我們行程表，戊○○應該有講到一些客套話，說
      公墓觀摩順道太平山等語（見偵查卷第四十三頁）、證人
      劉定國（豐洲村長）證稱：上車時，神岡鄉公所課長就有
      介紹，其他的人沒有印象等語（見偵查卷第四十六頁）、
      證人王棠（神岡鄉公所機要秘書）證稱：民政課課長戊○○在車上有介紹公墓業務觀摩活動等語（見偵查卷第五
      十六頁）、證人丙○○（神岡鄉公所圖書館管理員）證稱
      ：民政課課長在車上有介紹公墓業務等語（見偵查卷第六
      十頁）、證人甲○○及乙○○（主辦之家文旅行社業務負
      責人）亦均證稱：戊○○在車上有談及公墓業務觀摩（分
      見本院九十六年一月二十六日及四月十三日審判筆錄）。
      從以上證人證言可知於第一天行程除旅遊小姐之介紹行程
      外，被告戊○○在車上亦應有介紹此行公墓業務觀摩之事
      ，則苟被告戊○○於一開始即無安排觀摩之意或只是要單
      純旅遊而已，實無必要一上車即介紹相關之公墓業務觀摩
      活動，換言之公墓業務觀摩應係既定行程之一。
  ３、證人甲○○證稱：在觀摩第二天早上吃飯前，導遊告訴我
      說取消公墓業務觀摩，我才知道不辦理觀摩行程，之後，
      我有問課長戊○○，他說取消觀摩行程，吃完後，戊○○
      與鄉長丁○○一起回神岡等語（見本院九十六年一月二十
      六日審判筆錄第七頁）；證人乙○○證稱：是民政課長說
      要取消公墓業務觀摩，時間最有可能應該是第二天早上等
　　　語（見本院九十六年四月十三日審判筆錄第八頁）。經核
  　　二人證述相符，且被告戊○○係主辦的主管，負有決定之
    　權，以上二位分別為其屬下及承辦廠商，尚無虛枉之必要
      ，可見本件公墓業務觀摩係被告戊○○所取消。惟公墓業
      務觀摩雖係被告戊○○所取消，然被告戊○○與丁○○於
      第二天早上一早即一同搭車返回神岡鄉，已據證人乙○○
      證述在卷（見本院九十六年四月十三日審判筆錄第十頁）
      ，被告戊○○並舉其係因其母親陳賴招弟病危始徵得丁○○同意後與之一同返回神岡鄉等語，亦有九十五年十二月
      二十五日行政院國軍退除官兵輔導委員會台中榮民總醫院
      函附陳賴招弟病歷及護理記錄在卷及被告丁○○之陳述，
      則被告戊○○是否因其未能參與恐無法再繼續公墓業務觀
      摩未可知，然其未依既定行程前往觀摩，應僅屬重大之業
      務瑕疵，然先前即已依計劃而為，途中因突發事故，致未
      前往，尚難遽此推論其一開始即有圖利之故意。再者，復
      無相關證人或資料顯示被告戊○○取消公墓觀摩行程時，
      有將此事告知被告丁○○或徵得丁○○同意，自難認被告
      丁○○對取消觀摩行程知情或同意。
（四）事後之驗收紀錄
　　　按公文書不實登載罪，除須公務員明知為不實事項而登載
  　　於職務上所掌之公文書外，尚須足以生損害於公眾或他人
    　。本件被告等辦理宜蘭公墓業務觀摩係依據鄉公所之預算
      而為，並於出發後被告戊○○復在車上介紹公墓業務觀摩
      之事，固於第二天被告戊○○、丁○○因突發事故先行離
      開，該觀摩活動亦被被告戊○○取消，已如前述，惟該驗
      收紀錄係記載：「本次觀摩因宜蘭市公所公務繁忙，未能
      引導本所參訪人員，本所依合約書第15條規定，經家文旅
　　　行社 (本次旅遊之承辦廠商)同意，取消觀摩該公所公墓
  　　業務，餘行程皆依合約規定辦理」等語，且被告甲○○為
    　協驗人員，而被告戊○○為主驗人員，有神岡鄉公所驗收
      紀錄在卷可按。細析上開紀錄，驗收人員係被告戊○○與
      甲○○，被告丁○○則未參與，另外其上之文字，除「本
      次觀摩因宜蘭市公所公務繁忙，未能引導本所參訪人員」
      外，餘取消觀摩該公所公墓業務則正確依實記載，並未變
      更本次活動確實未前去觀摩公墓之基本事實，亦無礙於審
      計單位依該驗收紀錄明確得知本次活動確實未至公墓觀摩
      之事實，而得依相關估定審核該筆費用審核程序，是以，
      就取消觀摩公墓業務乙節，即無任何不實可言，至於「本
      次觀摩因宜蘭市公所公務繁忙，未能引導本所參訪人員」
      等字句，乃屬枝節並未有何損害於神岡鄉公所預算之執行
      、審核及相關人員之核定，是以上開事後之驗收紀錄並無
      行使公文書不實登載罪之問題。
五、綜上所述，被告等人之辯解除本件公墓觀摩行程非被告戊○○取消者不足採信外，餘其等之辯解尚屬可採，則被告甲○○依被告戊○○之指示依法辦理本件公墓觀摩活動，尚無不
    法可言，然其等二人因聯繫、溝通上之失誤致觀摩公墓行程
    有所錯誤，事後又因被告戊○○突發事件而取消觀摩公墓行
    程，而有嚴重之行政瑕疵，但查無圖利之犯意，被告丁○○
    雖無證據顯示其知情取消觀摩公墓行程，雖其身為鄉長未盡
    督導之責而有本件之上述缺失，亦屬應負有重大瑕疵之責，
    然亦查無圖利之犯意，至於事後之驗收紀錄據實記載取消觀
    摩公墓行程，亦無偽造文書之問題，公訴人所指上開證據，
    尚不足以證明被告等人確有圖利及行使公文書不實登載罪，
    此外復查無其他積極證據足以證明被告等公訴人所指之犯行
    ，本案不能證明被告等犯罪，自應依上開規定及判例意旨，
    諭知被告等無罪之判決。
據上論斷，應依刑事訴訟法第三百零一條第一項，判決如主文。
中　　華　　民　　國　　96　　年　4　　月　30　　日
                  刑事第十一庭  審判長法　官  吳進發
                                      法　官  王世華
                                      法　官  丁智慧
上正本證明與原本無異。
如不服本判決，得於收受判決書送達後10日內，以書狀敘述理由
(須附繕本)，向本院提出上訴。
（得上訴）
                                      書記官  巫偉凱
中　　華　　民　　國　　96　　年　4　　月　30　　日
